ACORDAO-COMPLETO-2497893

ACÓRDÃO 1133/2022 ATA 5/2022 - PRIMEIRA CÂMARA

VISTOS, relatados e discutidos estes autos que tratam de ato inicial de aposentadoria emitido, no âmbito da Fundação Universidade Federal de Uberlândia, em favor do Sr. Laerte Bernardes Arruda, ex-ocupante do cargo de Professor Titular, em regime de dedicação exclusiva,
ACORDAM os Ministros do Tribunal de Contas da União, reunidos em sessão da Primeira Câmara, ante as razões expostas pelo Relator, e com fundamento no art. 71, incisos III e IX, da Constituição Federal, arts. 1º, inciso V, 39, inciso II, e 45 da Lei 8.443/1992 e art. 262, § 2º, do Regimento Interno, em:
9.1. considerar ilegal o ato de concessão de aposentadoria de interesse do Sr. Laerte Bernardes Arruda (XXX.713.126-XX) , negando-lhe o correspondente registro;
9.2. determinar à Fundação Universidade Federal de Uberlândia que:
9.2.1. faça cessar, no prazo de 15 (quinze) dias, contado a partir da ciência desta deliberação, os pagamentos decorrentes do ato impugnado, sob pena de responsabilidade solidária da autoridade administrativa omissa, consoante disposto nos arts. 71, inciso IX, da Constituição Federal e 262 do Regimento Interno desta Corte;
9.2.2. dê ciência desta deliberação ao interessado, alertando-o de que o efeito suspensivo proveniente da interposição de eventuais recursos, caso não providos, não o exime da devolução dos valores indevidamente percebidos após a notificação;
9.2.3. envie a esta Corte de Contas, no prazo de 30 (trinta) dias, por cópia, comprovante de que o interessado teve ciência desta deliberação;
9.2.4. mediante prévia instauração de processo administrativo, assegurando-se ao interessado o exercício do direito ao contraditório e à ampla defesa, proceda à reposição ao Erário dos valores recebidos indevidamente pelo ex-servidor em decorrência da violação do regime de dedicação exclusiva previsto no art. 14 do Decreto 94.664/1987;
9.3. esclarecer à unidade de origem, com supedâneo no art. 262, § 2º, do Regimento Interno, que a concessão considerada ilegal poderá prosperar mediante a emissão e o encaminhamento a este Tribunal de novo ato concessório, escoimado da irregularidade apontada nestes autos.

Ato de aposentadoria emitido no âmbito da Fundação Universidade Federal de Uberlândia para fins de registro.

Primeira Câmara

Fundação Universidade Federal de Uberlândia.

3. Interessados/Responsáveis:
3.1. Interessado: Laerte Bernardes Arruda (XXX.713.126-XX).

13.1. Ministros presentes: Walton Alencar Rodrigues (Presidente), Benjamin Zymler (Relator) e Jorge Oliveira.
13.2. Ministro-Substituto convocado: Augusto Sherman Cavalcanti.

ACORDAO-COMPLETO-2564330

Acórdão 9196/2022 - Primeira Câmara

BENJAMIN ZYMLER

Adoto como relatório o parecer da unidade técnica, cujos termos são os seguintes:
"INTRODUÇÃO
Trata-se de ato inicial de aposentadoria de Laerte Bernardes Arruda, ex-docente da Universidade Federal de Uberlândia, submetido à apreciação do Tribunal de Contas da União (TCU) para fins de registro, de acordo com o art. 71, inciso III, da Constituição Federal.  O ato foi cadastrado e disponibilizado ao TCU por intermédio do Sistema e-Pessoal, na forma do art. 2º e 4º da Instrução Normativa TCU 78/2018.
EXAME TÉCNICO
Exame inicial desta Unidade, após aplicação de críticas eletrônicas, propôs considerar ilegal o ato em tela (peças 4-5) . O MPTCU, contudo, ao verificar que não constavam da instrução os fundamentos legais e/ou jurisprudenciais das irregularidades apontadas, propôs o retorno dos autos à Sefip para detalhamento de tais fundamentos (peça 7) , proposta acatada pelo Relator (peça 8) .
Em novo exame, a Sefip propôs considerar legal o presente ato (peças 12-23) , proposta endossada pelo MPTCU (peça 14) , uma vez que a averbação de tempo insalubre está de acordo com a jurisprudência do Tribunal. 
Despacho do relator, no entanto, determinou o retorno dos autos à Sefip, a fim de que fosse realizada diligência acerca da possível existência de incompatibilidade do regime de dedicação exclusiva registrado no formulário e-Pessoal com o exercício, por parte do interessado, da atividade de sócio-gerente da empresa Benar Engenharia e Comércio Ltda. (CNPJ 22.106.736/0001-81) em período concomitante ao cargo público então ocupado, conforme consulta realizada nos sistemas informatizados colocados à disposição deste Tribunal (peça 15) .
Em resposta à diligência (peça 16) , a Universidade Federal de Uberlândia enviou os documentos às peças 17 e 18, nos quais confirma que o interessado exerceu suas atividades em regime de Dedicação Exclusiva no período de 01/08/1976 até a 02/08/2009. 
Ademais, a respeito de suposta acumulação indevida da atividade de sócio-gerente de empresa com o regime de dedicação exclusiva, informou que efetuou o encaminhamento do processo à unidade responsável pela apuração de acumulação de cargos no âmbito daquela Universidade.
Cabe ressaltar que o inciso I do art. 14 do Decreto 94.664/1987, que aprovou o Plano Único de Classificação e Retribuição de Cargos e Empregos instituído pela Lei 7.596/1987, estabelece que (grifos inseridos) :
Art. 14. O Professor da carreira do Magistério Superior será submetido a um dos seguintes regimes de trabalho:
I - dedicação exclusiva, com obrigação de prestar quarenta horas semanais de trabalho em dois turnos diários completos e impedimento do exercício de outra atividade remunerada, pública ou privada;
 (...) 
Destarte, cabe considerar ilegal a presente concessão, tendo em vista o exercício concomitante do cargo de professor em regime de dedicação exclusiva com as atividades de sócio-gerente de empresa privada. 
CONCLUSÃO
A abrangência e a profundidade das verificações levadas a efeito fundamentam convicção de que o ato 71043/2020 deve ser apreciado pela ilegalidade, em razão do exercício de atividade remunerada privada de forma concomitante ao regime de dedicação exclusiva no cargo de professor. 
PROPOSTA DE ENCAMINHAMENTO
Ante o exposto, conforme o preceituado no artigo 71, inciso III, da Constituição Federal de 1.988; c/c os artigos. 1º, inciso V, e 39, inciso II, da Lei 8.443/92, c/c os artigos 1º, inciso VIII, 260, §§ 1º, 2º e 4º, do Regimento Interno/TCU, e tomando por base as informações prestadas pelo órgão de controle interno e as verificações feitas pela unidade técnica, na forma prevista no artigo 260, caput, do Regimento Interno-TCU, propõe-se:
1.1. considerar ilegal e recusar o registro do ato inicial de aposentadoria de Laerte Bernardes Arruda;
1.2. determinar à Universidade Federal de Uberlândia, com fundamento no art. 4º, inciso I, da Resolução TCU  315/2020, que:
1.2.1. faça cessar os pagamentos decorrentes do ato considerado ilegal, comunicando ao TCU, no prazo de quinze dias, as providências adotadas, nos termos dos art. 262, caput, do Regimento Interno do TCU, 8º, caput, da Resolução - TCU 206/2007;
1.2.2. informe ao interessado o teor do acórdão que for prolatado, alertando-o de que o efeito suspensivo proveniente de eventual interposição de recurso junto ao TCU não o exime da devolução dos valores indevidamente percebidos após a notificação, em caso de não provimento desse recurso; 
1.2.3. encaminhe ao TCU, no prazo de trinta dias, comprovante da data de sua ciência, nos termos do art. 4º, § 3º, da Resolução - TCU 170/2004."
2.	O Ministério Público junto a esta Corte de Contas manifestou-se de acordo com a proposta formulada pela unidade técnica.
	É o Relatório.

não há.

Procurador Sergio Ricardo Costa Caribé.

APOSENTADORIA. MAGISTÉRIO SUPERIOR. COMPROVAÇÃO DO EXERCÍCIO DE ATIVIDADE PRIVADA EM CONCOMITÂNCIA COM CARGO PÚBLICO EXERCIDO EM REGIME DE DEDICAÇÃO EXCLUSIVA. VIOLAÇÃO DO DISPOSTO NO ART. 14 DO DECRETO 94.664/1987. AFASTAMENTO DA INCIDÊNCIA DO ENUNCIADO 106 DA SÚMULA DESTE TRIBUNAL. ILEGALIDADE DO ATO. DETERMINAÇÕES.

APOSENTADORIA (APOS)

Secretaria de Fiscalização de Integridade de Atos e Pagamentos de Pessoal e de Benefícios Sociais (Sefip).

Em julgamento, ato inicial de aposentadoria emitido, no âmbito da Fundação Universidade Federal de Uberlândia, em favor do Sr. Laerte Bernardes Arruda, ex-ocupante do cargo de Professor Titular, em regime de dedicação exclusiva.
A unidade técnica, após a realização de diligências por mim determinadas (peça 15) , manifestou-se pela ilegalidade do ato ora submetido a julgamento, haja vista que:
"4.	Despacho do relator, no entanto, determinou o retorno dos autos à Sefip, a fim de que fosse realizada diligência acerca da possível existência de incompatibilidade do regime de dedicação exclusiva registrado no formulário e-Pessoal com o exercício, por parte do interessado, da atividade de sócio-gerente da empresa Benar Engenharia e Comércio Ltda. (CNPJ 22.106.736/0001-81) em período concomitante ao cargo público então ocupado, conforme consulta realizada nos sistemas informatizados colocados à disposição deste Tribunal (peça 15) .
5.	Em resposta à diligência (peça 16) , a Universidade Federal de Uberlândia enviou os documentos às peças 17 e 18, nos quais confirma que o interessado exerceu suas atividades em regime de Dedicação Exclusiva no período de 01/08/1976 até a 02/08/2009. 
6.	Ademais, a respeito de suposta acumulação indevida da atividade de sócio-gerente de empresa com o regime de dedicação exclusiva, informou que efetuou o encaminhamento do processo à unidade responsável pela apuração de acumulação de cargos no âmbito daquela Universidade.
7.	Cabe ressaltar que o inciso I do art. 14 do Decreto 94.664/1987, que aprovou o Plano Único de Classificação e Retribuição de Cargos e Empregos instituído pela Lei 7.596/1987, estabelece que (grifos inseridos) :
[...]
8.	Destarte, cabe considerar ilegal a presente concessão, tendo em vista o exercício concomitante do cargo de professor em regime de dedicação exclusiva com as atividades de sócio-gerente de empresa privada."
O Ministério Público junto a esta Corte de Contas manifestou-se de acordo com a proposta formulada pela Sefip.
A manifestação da unidade técnica está em consonância com a remansosa jurisprudência desta Corte de Contas no sentido de que, tendo o servidor optado pelo regime de dedicação exclusiva, o exercício simultâneo do magistério público com qualquer outra atividade remunerada, pública ou privada, é vedado pelo artigo 14 do Decreto 94.664/1987, que aprovou o Plano Único de Classificação e Retribuição de Cargos e Empregos - PUCRCE instituído pela Lei 7.596/1987, vigentes à época, verbis:
"Art. 14. O Professor da carreira do Magistério Superior será submetido a um dos seguintes regimes de trabalho:
I - dedicação exclusiva, com obrigação de prestar quarenta horas semanais de trabalho em dois turnos diários completos e impedimento do exercício de outra atividade remunerada, pública ou privada;
II - tempo parcial de vinte horas semanais de trabalho. 
§ 1º. No regime de dedicação exclusiva admitir-se-á: 
a) participação em órgãos de deliberação coletiva relacionada com as funções de Magistério;
b) participação em comissões julgadoras ou verificadoras, relacionadas com o ensino ou a pesquisa;
c) percepção de direitos autorais ou correlatos;
d) colaboração esporádica, remunerada ou não, em assuntos de sua especialidade e devidamente autorizada pela instituição, de acordo com as normas aprovadas pelo conselho superior competente.
§ 2º. Excepcionalmente, a IFE, mediante aprovação de seu colegiado superior competente, poderá adotar o regime de quarenta horas semanais de trabalho para áreas com características específicas"  (grifos acrescidos) 
A propósito, cumpre registrar que a contraprestação pela dedicação exclusiva do docente às atividades acadêmicas foi estabelecida no § 2º do art. 1º da Lei 8.445, de 20/7/1992, verbis:
"Art. 1º (omissis) 
 (...) 
§ 2°. O vencimento do docente em regime de dedicação exclusiva será acrescido de 55% (cinqüenta e cinco por cento) , calculados sobre o vencimento correspondente à carga horária de 40 horas semanais"  (grifou-se) .
O regime de dedicação exclusiva, portanto, distingue-se do de tempo integral (embora a jornada de trabalho semanal de ambos seja restrita a 40 horas) pela natureza participativa do primeiro, em relação ao qual se exige maior envolvimento do professor com a instituição de ensino, principalmente no que tange à realização de atividades extraclasse, como a pesquisa, razão pela qual o professor que se dedica exclusivamente ao magistério percebe uma remuneração maior do que aquele submetido a outro regime de trabalho, ainda que de jornada de 40 horas semanais. O adicional remuneratório visa retribuir a privação a que se sujeita o professor de não poder se ocupar de outra atividade, tanto no setor público quanto no privado.
Percebe-se, assim, que o regime de dedicação exclusiva é um pacto feito entre a administração e o servidor, cabendo à primeira o pagamento da remuneração nessa condição e ao professor a renúncia ao exercício de qualquer outro cargo ou emprego, de natureza pública ou privada.
No presente caso, após as diligências realizadas, verificou-se que o cargo de Professor Titular exercido no âmbito da Fundação Universidade Federal de Uberlândia foi exercido em concomitância com a atividade privada de sócio-gerente da empresa Benar Engenharia e Comércio Ltda. (CNPJ 22.106.736/0001-81) , o que inviabiliza o pagamento do adicional correspondente ao regime de dedicação exclusiva, nos termos do art. 14 do Decreto 94.664/1987.
Deixo, por fim, de aplicar o enunciado 106 da Súmula deste Tribunal, por considerar que o interessado tinha ciência, ou ao menos deveria ter, de que, ao optar pelo regime de dedicação exclusiva, lhe estaria vedado o exercício de qualquer outra atividade pública ou privada. Daí a ausência de boa-fé e a necessidade de devolução dos valores percebidos indevidamente.
	Ante o exposto, acolhendo a proposta da unidade técnica e do Ministério Público junto a esta Corte de Contas, VOTO por que o Tribunal adote a deliberação que ora submeto a este Colegiado.
TCU, Sala das Sessões, em 8 de março de 2022.
BENJAMIN ZYMLER 
Relator